臺灣屏東地方法院刑事裁定　　　　　　 96年度交聲更字第2號
原處分機關　交通部公路總局高雄區監理所屏東監理站
異　議　人
即受處分人　甲○○
上列受處分人因違反道路交通管理處罰條例案件，對於交通部公
路總局屏東監理站民國94年3 月17日所為裁決之處分（屏監違字
第裁82-V00000000號），聲明異議，前經本院裁定（94年度交聲
字第43號）後，經臺灣高等法院高雄分院裁定撤銷原裁定，並發
回本院更為裁定（94年度交抗字第144 號），本院裁定如下：
    主  文
原處分撤銷。
異議人不罰。
    理  由
一、原處分機關以：異議人即受處分人於民國93年6 月9 日下午
    1 時許，駕駛車牌號號WY-108號大客車，沿屏東縣潮州鎮○
    ○路東向西方向行駛，至壽星路路口時，疏未注意兩車併行
    距離，而與同方向慢車道上沈榮輝騎乘車牌號碼PLS-358 號
    重機車發生擦撞，致被害人沈榮輝人車倒地送醫急救，並於
    93 年6月16日晚上9 時32分許，不治死亡，而有違反道路交
    通安全規則肇事致人死亡之違規，乃依道路交通管理處罰條
    例第61條第1 項第4 款規定，裁處吊銷駕駛執照，並自94年
    4 月17日起1 年內不得重新考領駕駛執照。
二、異議意旨略以：案發當天，受處分人所駕駛之大客車並未與
    任何車輛發生擦撞，警方於採證過程，雖認受處分人所駕駛
    車輛有「新明顯刮痕」，然該刮痕與本件車禍有何關連，是
    否該刮痕所殘留藍色漆，即屬受處分人車輛與被害人騎乘之
    機車碰撞後所遺留，亦有不明，且縱認係屬兩車碰撞所致，
    依物理原理，亦應為被害人機車自後方向前追撞受處分人所
    駕駛大客車而來，況被害人機車之車頭並未損壞，益見受處
    分人所駕駛大客車並未與被害人機車發生碰撞。又證人謝碧
    蓮（即車禍當時，亦騎乘機車與被害人機車發生碰撞者）之
    證述亦有避重就輕之嫌，不足為不利受處分人之認定，爰請
    求撤銷原處分云云。
三、按法院受理交通事件，準用刑事訴訟法之規定，道路交通管
    理處罰條例第89條前段定有明文，是最高法院76年台上字第
    4986號判例「認定犯罪事實所憑之證據，雖不以直接證據為
    限，間接證據亦包括在內，然而無論直接證據或間接證據，
    其為訴訟上之證明，須於通常一般之人均不致有所懷疑，而
    得確信其為真實之程度者，始得據為有罪之認定，倘其證明
    尚未達到此一程度，而有合理之懷疑存在而無從使事實審法
    院得有罪之確信時，即應由法院為諭知被告無罪之判決。」
    揆諸前開說明，法院於審理行為人違反道路交通管理處罰條
    例案件，當踐行完畢調查證據之程序後，為事實之認定時，
    如就原處分機關所認定之行為人違規之事實仍有合理之訴訟
    上懷疑，而無法確信行為人確有該當於道路交通管理處罰條
    例各該處罰條文之構成要件事實時，此際即應依訴訟上之待
    證事實「倘有懷疑，則從被告之利益作解釋」（in dubiopr
    o reo）之證據法則，作對受處分人有利之認定。
四、經查：
  (一)受處分人駕駛之車牌號碼WY-108號日新工商校車右側後方部
    位，於上開時、地，與被害人沈榮輝所騎乘同向行駛之前開
    重機車發生擦撞一節，業經證人謝碧蓮於本院93年度交訴字
    第113 號業務過失致死案件（下稱另案第1 審）審理時證述
    綦詳（參另案第1 審卷第71、72頁）。又日新工商校車中與
    受處分人駕駛之校車型式、外觀顏色相同者有2 部，而經校
    方檢查所有校車後，車輛後方有擦撞痕跡者只有受處分人所
    駕駛之校車，且校車路線皆無重疊，案發當天日新工商校車
    有行駛上開路線者僅受處分人負責之該部校車，而警察至日
    新工商時並未說校車發生車禍，只詢問案發之時間點，有無
    校車行經案發現場；另當日查獲受處分人之過程，係警方依
    證人謝碧蓮之陳述，先至日新工商比對行駛路線，特定此部
    校車後，再詢問此部校車是誰開的，才查獲受處分人等情，
    分別經證人即日新工商總務主任鄭祈順及當天至日新工商之
    員警林文尚於另案第1 審審理時證述明確（參另案第1 審卷
    第75-78 頁）。參以受處分人所駕駛之上開校車右側車身飾
    條後方，有黑色擦撞痕跡，且該擦撞痕跡之高度位置，經警
    方以被害人沈榮輝騎乘之前開機車比對後，與該機車之左側
    把手高度相當，有臺灣屏東地方法院檢察署93年度相字第37
    5 號卷第67頁所附之下方照片1 幀在卷可稽，受處分人所駕
    之大客車右側車身飾條後方確曾與沈榮輝所騎機車左手把擦
    撞，應可認定。
  (二)受處分人所駕之大客車右側車身飾條後方確曾與沈榮輝所騎
    機車左手把擦撞，固可認定，惟就本件受處分人駕駛行為有
    無過失應再審酌此擦撞發生之過程為何，即此一擦撞發生究
    係受處分人所駕大客車（下稱甲車）以較快之車速超越被害
    人機車（下稱乙機車）時未保持安全間隔所造成，抑或被害
    人所騎機車以較快之速度，由後超越受處分人所駕大客車時
    ，未能保持安全間隔所致。茲分述如下：
  1.依相驗卷第27、29頁所附相片顯示之現場所留機車刮地痕分
    佈情形觀之，在西向車道邊緣線外之慢車道，乙機車與謝碧
    蓮所騎機車（下稱丙車）肇事倒地終止位置之刮地痕有2 條
    ，其中1 條止於左倒之丙機車下方，應係丙機車與乙機車碰
    撞後倒地所留（下稱ＣＤ線段），另1 條終止於左倒之乙機
    車下方，應為乙機車遭丙機車碰撞倒地所留（下稱ＥＦ線段
    ），此2 條刮地痕幾近平行，益見兩機車撞擊後，均倒地而
    同往西北向該路外側邊線方向滑行之事實。且依ＥＦ線段係
    在ＣＤ線段之右側觀之，丙機車與乙機車撞擊時，應在乙機
    車之右後側行駛。
  2.又在上開兩條刮地痕之前，另有起於機車道左側車道線附近
    ，約朝西北斜往機車道外側邊線方向延伸之刮地痕2 段，前
    短後長，此有上開刮地痕相片可按，參諸謝碧蓮於另案警詢
    所稱：伊當時在乙機車右後方約1 公尺處，看到該機車與大
    客車先發生擦撞後，突然偏向伊這邊過來，伊閃避不及，就
    撞上了等語（見另案警卷第16頁背面），及在另案第1 審審
    理中結證稱：「（你騎乘的輕型機車有無與前方的重型機車
    發生碰撞？）有，他整個倒過來。」等語（見另案第1 審卷
    第72頁）。乙機車與甲車擦撞後，有右傾致右側車體某部位
    與地面接觸造成上開刮地痕應可認定，其第1 次右傾時，乙
    機車騎士即沈榮輝基於本能反應，曾試圖將車身向左拉起扶
    正，惟車身短暫離開地面後，仍續右傾而留有前短後長的2
    段刮地痕（由前短刮地痕起至後長刮地痕末端止下稱ＡＢ線
    段）。此時乙機車右側復遭丙機車由東向西方向撞擊，而往
    左倒，兩機車碰撞而均未倒地的短暫時間，均無刮地痕，此
    亦與上開相片所示ＡＢ線段與ＣＤ、ＥＦ線段有中斷而非緊
    接之情形相符合。
  3.甲車車身右側飾條後方之上開擦痕係呈由後往前上揚之型態
    ，有該車相片1 張可憑（見另案相驗卷第30頁下方），從該
    擦痕觀之，甲車以較快之車速，由後往前擦撞乙機車左手把
    ，擦撞時該機車車身向左傾斜，而造成前高後低之擦痕；或
    乙機車以較快之速度，由後超越被告所駕大客車時，擦撞甲
    車右後側車身，擦撞時乙機車右傾造成由後往前向上揚升之
    擦痕，固均有可能。然乙機車與甲車擦撞後係向右傾斜偏入
    丙車行駛之路線已如前述。乙機車以較快之速度，由後超越
    被告所駕大客車時，擦撞甲車右後側車身，擦撞時乙機車右
    傾造成由後往前向上揚升之擦痕，應堪認定。
  4.乙機車後車尾手把左側外緣上方有刮擦痕跡，經量測距地高
    度約70公分（見另案相驗卷第35頁），與甲車右後保險桿刮
    痕處相比對，高度相符（見另案相驗卷第64、65頁）。惟乙
    機車車尾手把特徵為下緣較寬，往上內縮，此車尾手把左側
    如與甲車後保險桿右側擦撞，其擦痕應在下緣最寬處，從而
    乙機車車尾手把左側外緣上方之擦痕應非與甲車右後側保險
    桿擦撞所造成。
  5.警員林文尚於另案第1 審審理中證稱：當天伊將乙機車帶至
    日新商工與甲車作擦撞痕比對，當天甲車右後保險桿有藍色
    的漆，除此之外，大客車並無其它與本案有關之擦撞痕跡等
    語（參另案第1 審卷第75、76頁），警方採驗之該藍色刮漆
    固因均以膠帶黏貼採證，致影響成份鑑驗結果，而無法鑑驗
    是否為乙機車車體上之藍色烤漆，嗣又因甲車上已無殘留之
    藍漆可供採驗，而無從再為鑑驗，有內政部刑事警察局93年
    6 月29日刑鑑字第0930130666號函及屏東縣警察局潮州分局
    94年3 月31日函附卷可按（見另案第1 審卷第34、35、38頁
    ），乃無法直接判斷甲車右後保險桿有無與乙機車車身接觸
    。依此，甲車右後側保險桿既非與乙機車車尾左側扶手上方
    擦撞所造成，則除甲車右側飾條後方與乙機車左把手尾端擦
    撞外，尚無法證明甲車右側車身其它部分有與乙機車擦撞之
    事實。又本件前經臺灣高等法院高雄分院94年度交上訴字第
    83號業務過失致死案件（下稱另案第2 審）審理過程中送請
    中央警察大學鑑定，鑑定結果亦與上開各點論述意見相同，
    有該大學95年8 月11日校鑑科字第0950000903鑑定書可稽（
    下稱中央警大鑑定書）。
  6.另台灣省高屏澎區車輛行車事故鑑定委員會就本件車禍之鑑
    定意見雖謂：受處分人甲○○駕駛大客車與沈榮輝騎乘重機
    車互未注意車前狀況及兩車併行之間隔同為肇事原因等語，
    固有該委員會鑑定意見書1 份可按（見另案偵查卷第18頁）
    ，惟該鑑定意見僅以受處分人所駕大客車在肇事地點與同方
    向沈榮輝所騎機車擦撞，即逕認受處分人與沈榮輝均未注意
    保持兩車併行之安全間距，均有過失，並未說明兩車擦撞之
    過程及原因為何，其結論未具理由，且其鑑定意見，經送台
    灣省車輛行車事故覆議鑑定委員會覆議，該委員會函覆本件
    肇事過程不明，跡證不全，未便遽予覆議，有該委員會94年
    5 月4 日府覆議字第0940100229號函在卷可稽（見另案第1
    審卷第43頁）。上開台灣省高屏澎區車輛行車事故鑑定委員
    會就
    本件車禍之鑑定意見函尚非可採。
  7.再者，證人謝碧蓮已於另案第1 審具結證稱：伊雖有看到前
    面受處分人駕駛之大客車與沈榮輝所騎機車發生擦撞，然當
    時伊注意在騎自己的機車，並看著前方，車禍發生前該大客
    車行駛於何車道，沈榮輝的機車於擦撞發生前，行駛何車道
    ，伊均未注意到。車禍發生前該大客車是從伊後方過來或是
    原本就在伊前面，伊亦已無印象等語明白（見另案第1 審卷
    第71-74 頁），足見證人謝碧蓮並未看見受處分人之大客車
    與沈榮輝之機車究竟為何發生擦撞一節亦堪認定。
五、綜合上述，本件受處分人駕駛之大客車右側飾條後方雖曾與
    被害人沈榮輝駕駛之重機車左把手尾端擦撞，惟相關證據均
    尚不足以證明受處分人就上開車禍之發生確有疏未注意兩車
    併行距離或其他違反道路交通安全規則之過失行為，則揆諸
    前揭說明，即應對受處分人作有利之認定，原處分機關不察
    ，遽對受處分人為前開裁決，即難認為允當，應認受處分人
    之異議為有理由，自應由本院將原處分撤銷，改諭知受處分
    人不罰，以資適法。
據上論結，應依道路交通案件處理辦法第20條前段，裁定如主文
中　　華　　民　　國　　96　　年　　9 　　月　　19　　日
                    交通法庭    法  官  林雅莉
以上正本證明與原本無異。
如不服本裁定應於收受送達後5 日內向本院提出抗告書狀敘述抗
告之理由抗告於台灣高等法院高雄分院。
中　　華　　民　　國　　96　　年　　9 　　月　　19　　日
                                書記官  黃佳惠
